臺灣桃園地方法院刑事判決　　　　　　 108年度原訴字第45號
公　訴　人　臺灣桃園地方檢察署檢察官
被　　　告　黃嘉華



指定辯護人　謝孟儒律師
上列被告因違反槍砲彈藥刀械管制條例案件，經檢察官提起公訴
（108 年度偵字第10075 號）本院判決如下：
    主  文
黃嘉華犯非法持有空氣槍罪，處有期徒刑玖月，併科罰金新臺幣
壹仟元，罰金如易服勞役，以新臺幣壹仟元折算壹日。扣案空氣
槍壹支（槍枝管制編號0000000000號）沒收。
    事  實
一、黃嘉華為卑南族原住民，明知可發射金屬彈丸而具有殺傷力
    之空氣槍，屬槍砲彈藥刀械管制條例列管之槍砲，非經中央
    主管機關許可，不得持有，然其為隨原住民族人上山獵捕斑
    鳩等野鳥，竟基於持有具殺傷力空氣槍之犯意，於民國107
    年12月15至17日間某時，利用不知情配偶林新妹所申請之拍
    賣網站帳號登入拍賣網站，向某姓名年籍不詳之人以新臺幣
    5,000 元價格購入具殺傷力之空氣槍1 支（槍枝長度約94公
    分許，動力模式為小型二氧化碳高壓鋼瓶內之氣體，無自動
    連續射擊功能，槍枝管制編號：0000000000，下稱前揭空氣
    槍），而未經許可持有之。嗣員警執行網路巡邏，發現黃嘉
    華於拍賣網站購買前揭空氣槍之事，向本院聲請核發搜索票
    獲准，員警遂於108 年3 月15日持法院核發搜索票至黃嘉華
    之桃園市○○區○○街00○0 號2 樓住所搜索，並經黃嘉華
    之同意，另至黃嘉華位於桃園市○○區○○街00號2 樓之居
    處搜索，並於前揭居所扣得前揭空氣槍1 枝。
二、經臺中市政府警察局第四分局報告臺灣桃園地方檢察署檢察
    官偵查起訴。
    理  由
壹、程序方面
一、按被告以外之人於審判外之言詞或書面陳述，除法律有規定
    者外，不得作為證據；被告以外之人於審判外之陳述，經當
    事人於審判程序同意作為證據，法院審酌該言詞陳述或書面
    陳述作成時之情況，認為適當者，亦得為證據；當事人、代
    理人或辯護人於法院調查證據時，知有第159 條第1 項不得
    為證據之情形，而未於言詞辯論終結前聲明異議者，視為有
    前項之同意。刑事訴訟法第159 條第1 項及第159 條之5 分
    別定有明文。本判決下列所引用被告黃嘉華以外之人於審判
    外之陳述（含書面陳述），被告及辯護人於本院準備程序中
    均已同意上開證據具有證據能力（見本院卷一第36頁），而
    被告、辯護人、檢察官迄於言詞辯論終結前亦未就證據能力
    聲明異議，本院審酌上開證據資料作成時之情況，尚無違法
    、不當或顯不可信情況，認作為證據應屬適當，依刑事訴訟
    法第159 條之5 ，應認前揭供述證據均有證據能力。
二、本判決以下所引用之非供述證據，均與本件事實具有自然關
    聯性，且核屬書證、物證性質，又查無事證足認有違背法定
    程序或經偽造、變造所取得等證據排除之情事，復經本院依
    刑事訴訟法第164 條、第165 條踐行物證、書證之調查程序
    ，況檢察官、被告及辯護人對此部分之證據能力亦均不爭執
    ，是堪認均具有證據能力。
貳、實體方面
一、認定犯罪事實所憑之證據及理由：
  ㈠上開事實，業據被告於警詢、偵查、本院準備程序及審理中
    均坦承犯行（偵卷第7 、39頁及背面，本院卷一第36頁，本
    院卷二第40、126 頁，本院卷三第42頁），並與證人即被告
    配偶林新妹於警詢之證述相符（偵卷第8-10頁），且有臺中
    市政府警察局槍枝初步檢視報告表及槍枝初檢照片（偵卷第
    14 -17頁）、本院108 聲搜字252 號搜索票（偵卷第18-19
    頁）、自願受搜索同意書（偵卷第20頁）、臺中市政府警察
    局第四分局搜索扣押筆錄及扣押物品目錄表（偵卷第21-25
    頁）、本案搜索現場照片（偵卷第27-28 頁）、內政部警政
    署刑事警察局108 年4 月15日刑鑑字第1080027755號鑑定書
    （偵卷第43-45 頁）、臺中市政府警察局警員之職務報告（
    本院卷二第17、63頁）、內政部警政署刑事警察局108 年10
    月15日刑鑑字第1080094017號函覆（本院卷二第33-35 頁）
    、臺中市政府警察局第四分局本案偵查報告（聲搜卷第7-12
    頁）各1 份在卷為憑，足認被告自白與事實相符，應可採信
    。
  ㈡綜合上開被告自白及證據資料，本案事證已臻明確，前揭事
    實已堪認定，應依法論科。
二、論罪科刑：
  ㈠本案無新舊法比較問題：
    槍砲彈藥刀械管制條例固於109 年6 月10日修正公布，並於
    同年月12日施行，然修正前同條例第8 條第1 項、第4 項規
    定：「未經許可，製造、販賣或運輸鋼筆槍、瓦斯槍、麻醉
    槍、獵槍、空氣槍或第4 條第1 項第1 款所定其他可發射金
    屬或子彈具有殺傷力之各式槍砲者，處無期徒刑或5 年以上
    有期徒刑，併科新臺幣1,000 萬元以下罰金」、「未經許可
    ，持有、寄藏或意圖販賣而陳列第1 項所列槍枝者，處3 年
    以上10年以下有期徒刑，併科新臺幣700 萬元以下罰金」，
    修正後則規定：「未經許可，製造、販賣或運輸制式或非制
    式鋼筆槍、瓦斯槍、麻醉槍、獵槍、空氣槍或第4 條第1 項
    第1 款所定其他可發射金屬或子彈具有殺傷力之各式槍砲者
    ，處無期徒刑或5 年以上有期徒刑，併科新臺幣1,000 萬元
    以下罰金」、「未經許可，持有、寄藏或意圖販賣而陳列第
    1 項所列槍砲者，處3 年以上10年以下有期徒刑，併科新臺
    幣700 萬元以下罰金」，可見於槍砲彈藥刀械管制條例修正
    施行後，未經許可持有具殺傷力之空氣槍犯行，仍適用第8
    條第4 項之罪，不因同法條第1 項之槍枝範圍變更導致適用
    法律有利或不利被告之情形，自無刑法第2 條第1 項為比較
    新舊法之問題，而應逕予適用現行有效之修正後規定，先予
    敘明。
  ㈡核被告所為，係犯槍砲彈藥刀械管制條例第8 條第4 項非法
    持有空氣槍罪。
  ㈢累犯不予加重之理由：
    被告前因不能安全駕駛之公共危險案件，經法院判處有期徒
    刑2 月確定，於107 年3 月29日易科罰金執行完畢，此有臺
    灣高等法院被告前案紀錄表在卷可參（本院卷一第17頁）。
    被告於前揭有期徒刑執行完畢後，5 年內再犯本案有期徒刑
    以上之罪，為累犯。惟本院審酌被告前揭受執行有期徒刑之
    罪，與被告本案所犯之罪間，二者罪質顯然不同，依釋字第
    77 5號解釋意旨，並無加重最低本刑之必要，爰不予加重。
  ㈣本案減輕事由適用與不適用之說明：
  1.本案應適用槍砲彈藥刀械管制條例第8 條第6 項減輕其刑：
    按犯槍砲彈藥刀械管制條例第8 條第4 項持有具殺傷力空氣
    槍之罪，其情節輕微者，得減輕其刑，槍砲彈藥刀械管制條
    例第8 條第6 項定有明文。經查，被告本案持有空氣槍數量
    僅有1 支，且前揭空氣槍長度約94公分許，動力模式則為小
    型二氧化碳高壓鋼瓶內之氣體，無自動連續射擊功能一節，
    有臺中市政府警察局槍枝初步檢視報告表及槍枝初檢照片（
    偵卷第14-17 頁）、內政部警政署刑事警察局108 年10月15
    日刑鑑字第1080094017號函覆（本院卷二第33-35 頁）各1
    份在卷可稽，足見前揭空氣槍雖具有殺傷力，然因槍枝長度
    甚長而不便於隨身藏放，且彈丸動力倚賴小型高壓鋼瓶，而
    非利用本身即具有危險性（甚至殺傷力）之子彈，更需逐次
    裝填彈丸射擊，是前揭空氣槍對社會安全危害性甚低。從而
    ，被告持有前揭空氣槍之犯罪情節當屬輕微，自應適用槍砲
    彈藥刀械管制條例第8 條第6 項減輕其刑。
  2.本案應適用刑法第59條減輕其刑：
  ⑴按「維護人性尊嚴與尊重人格自由發展，為自由民主憲政秩
    序之核心價值（本院釋字第603 號解釋參照）。憲法增修條
    文第10條第11項規定：『國家肯定多元文化，並積極維護發
    展原住民族語言及文化。』第12項前段規定：『國家應依民
    族意願，保障原住民族之地位……並對其教育文化……予以
    保障扶助並促其發展……。』是原住民族之文化為憲法所明
    文肯認，國家有保障、扶助並促進其發展之義務（本院釋字
    第719 號解釋參照）。身為原住民族成員之個別原住民，其
    認同並遵循傳統文化生活之權利，雖未為憲法所明文列舉，
    惟隨著憲法對多元文化價值之肯定與文化多元性社會之發展
    ，並參諸當代民主國家尊重少數民族之發展趨勢，為維護原
    住民之人性尊嚴、文化認同、個人文化主體性及人格自由發
    展之完整，進而維繫、實踐與傳承其所屬原住民族特有之傳
    統文化，以確保原住民族文化之永續發展，依憲法第22條、
    憲法增修條文第10條第11項及第12項前段規定，原住民應享
    有選擇依其傳統文化而生活之權利。此一文化權利應受國家
    之尊重與保障，而為個別原住民受憲法保障基本權之一環。
    」「狩獵係原住民族利用自然資源之方式之一，乃原住民族
    長期以來之重要傳統，且係傳統祭儀、部落族群教育之重要
    活動，而為個別原住民認同其族群文化之重要基礎。藉由狩
    獵活動，原住民個人不僅得學習並累積其對動物、山林與生
    態環境之經驗、生活技能與傳統知識，從而形塑其自身對所
    屬部落族群之認同，並得與其他原住民共同參與、實踐、傳
    承其部落族群之集體文化，為原住民族文化形成與傳承之重
    要環節。是原住民依循其文化傳承而從事狩獵活動，乃前述
    原住民文化權利之重要內涵，應受憲法保障」，司法院釋字
    第803 號解釋理由書第19、20段揭示甚明。
  ⑵依前揭釋字第803 號解釋理由書之意旨，原住民（族）認同
    並遵循傳統文化生活之權利，為憲法所保障，而狩獵活動則
    為原住民族之傳統，並為原住民族文化之重要內涵，當屬憲
    法保障原住民（族）遵循傳統文化生活權利之範圍。
  ⑶經查，被告為卑南族原住民一節，經被告於本院審理中陳述
    明確（本院卷三第28頁），並有被告戶籍資料查詢結果在卷
    可參（偵卷第30頁）。而被告就其取得前揭空氣槍之原因及
    目的，於警詢、偵訊及本院準備程序陳述以：取得空氣槍係
    為打獵所用；而其會與長老上山打獵，原住民的傳統就是跟
    爸媽、長老去打獵，其不知道要怎麼說（打獵這件事) ，就
    是長者都會這樣做；其不會製作獵槍，看網路可以買空氣槍
    ，可以打斑鳩或小型鳥類；其認識的原住民裡面比較老的，
    爸爸、長老那一輩才會自製獵槍，其這一輩幾乎都在外地做
    事，只有豐年祭才會回來，應該都不會做槍等語（偵卷第7
    頁背面、第39頁背面；本院卷一第36頁；本院卷二第41頁、
    第126-128 頁）。並觀諸前揭空氣槍之規格，其槍枝長度甚
    長，具木質槍托及手柄，其外觀確實與獵槍相似一節，有前
    揭空氣槍之照片在卷可稽（偵卷第16頁）；而前揭空氣槍之
    射擊機制，需逐次將金屬彈丸填入容彈艙，不具自動連續射
    擊之功能一情，則有內政部警政署刑事警察局108 年10月15
    日刑鑑字第1080094017號函覆（本院卷二第33-35 頁）附卷
    可佐。是依據前揭空氣槍之外觀規格、射擊機制，當足以釋
    明被告陳稱其取得前揭空氣槍之目的，係為參與原住民族人
    上山獵捕斑鳩等野鳥之狩獵活動等語，並非虛偽卸責之詞。
  ⑷按刑法第59條規定，犯罪之情狀顯可憫恕，認科以最低度刑
    仍嫌過重者，得酌量減輕其刑。又刑事審判旨在實現刑罰權
    之分配的正義，故法院對有罪被告之科刑，應符合罪刑相當
    之原則，使輕重得宜，罰當其罪，以契合社會之法律感情，
    此所以刑法第57條明定科刑時應審酌一切情狀，尤應注意該
    條所列10款事項以為科刑輕重之標準，並於同法第59條賦予
    法院以裁量權，如認犯罪之情狀可憫恕者，得酌量減輕其刑
    ，俾使法院就個案之量刑，能斟酌至當。再刑法第59條規定
    犯罪之情狀可憫恕者，得酌量減輕其刑，其所謂「犯罪之情
    狀」，與同法第57條規定科刑時應審酌之一切情狀，並非有
    截然不同之領域，於裁判上酌減其刑時，應就犯罪一切情狀
    （包括第57條所列舉之10款事項），予以全盤考量，審酌其
    犯罪有無可憫恕之事由（即有無特殊之原因與環境，在客觀
    上足以引起一般同情，以及宣告法定或處斷低度刑，是否猶
    嫌過重等等），以為判斷。
  ⑸被告具原住民身分，且持有前揭空氣槍之目的，亦係為實現
    受憲法保障之原住民族狩獵文化活動一節，已說明如上，而
    被告實現原住民族狩獵文化之工具（即持有前揭空氣槍之犯
    行），固因立法者之裁量，無法脫免刑罰之非難，此觀釋字
    第803 號解釋理由書第27段「…至立法者僅就原住民自製獵
    槍（魚槍）之相關行為予以除罪化，不及於非屬自製之獵槍
    （魚槍）或其他槍枝種類（例如空氣槍），核屬立法者衡酌
    原住民以槍枝供作生活工具之用之合理範圍，以及原住民自
    製之獵槍，其結構、性能及殺傷力，多不及制式獵槍，對社
    會秩序可能之影響等相關因素所為『立法政策之選擇』…」
    即明。然而本院認為，被告之目的既為實現受憲法保障之原
    住民重要文化權利，其行為之可非難性，相較於一般持有槍
    枝而言，當屬較低，且有情堪憫恕之處。
  ⑹況且，本案被告若係持同樣（或更具有）具有殺傷力、危險
    性之「自製獵槍」進行狩獵活動（103 年6 月10日修正發布
    之槍砲彈藥刀械許可及管理辦法第2 條第3 款規定，因其規
    範之自製獵槍規格，無法使原住民族「安全」從事狩獵活動
    ，而經司法院釋字第803 號解釋宣告違憲，即可資佐證自製
    獵槍之「危險性」甚明，司法院釋字第803 號解釋文第2 段
    、解釋理由書第31-33 段、第34段後半段，可資參照），依
    槍砲彈藥刀械管制條例第20條第1 項規定，免受刑罰，然若
    持「自製獵槍以外之槍枝」進行狩獵活動，則將受最輕本刑
    3 年以上、10年以下有期徒刑之高度刑罰（本案被告縱經適
    用槍砲彈藥刀械管制條例第8 條第6 項減刑事由，最輕本刑
    仍為有期徒刑1 年6 月以上，附此說明）。是雖同樣是持有
    「危險源」之行為（且依前揭論述，持有空氣槍甚至未必是
    持有更高度危險源之行為），然而，僅因槍枝規格是否合於
    法律規定，就國家拘束人身自由之結果，竟然即有前揭難謂
    輕微之差別，就此，法院自當妥適運用刑法第59條之裁量權
    ，使個案量刑輕重得宜，罰當其惡，以契合社會之法律感情
    ，亦避免刑之苛酷。
  ⑺綜上，本院認為被告本案持有前揭空氣槍之犯行，應適用刑
    法第59條減輕其刑。而本案既有前揭數項減刑事由之適用，
    應依刑法第70條之規定遞減之。
  3.本案不符合槍砲彈藥刀械管制條例第18條第1 項前段或刑法
    第62條之規定：
  ⑴按槍砲彈藥刀械管制條例第18條第1 項前段規定「犯本條例
    之罪自首，並報繳其持有之全部槍砲、彈藥、刀械者，減輕
    或免除其刑」；刑法第62條則規定「對於未發覺之罪自首而
    受裁判者，得減輕其刑。但有特別規定者，依其規定」，所
    謂未發覺，乃指犯罪事實未為有偵查犯罪職權之公務員所發
    覺，或犯罪事實雖已發覺，而犯人為誰尚不知者而言。
  ⑵經查，本案查獲過程，係由員警執行網路巡邏勤務，於拍賣
    網站發現被告購買前揭空氣槍，並查明被告身分、所使用之
    拍賣帳戶資料、住所等節後，據此向本院聲請核發搜索票，
    隨後至被告上開住處執行搜索，並經被告同意再至前揭居所
    搜索，被告即主動交付前揭空氣槍一節，有本院108 聲搜字
    252 號搜索票（偵卷第18-19 頁）、自願受搜索同意書（偵
    卷第20頁）、臺中市政府警察局第四分局搜索扣押筆錄及扣
    押物品目錄表（偵卷第21-25 頁）、本案搜索現場照片（偵
    卷第27-28 頁）、臺中市政府警察局警員之職務報告（本院
    卷二第17、63頁）、臺中市政府警察局第四分局本案偵查報
    告（聲搜卷第7-12頁）各1 份在卷為憑。從而，於被告主動
    交付前揭空氣槍前，員警已發覺被告涉犯槍砲彈藥刀械管制
    條例相關案件，並向本院聲請核發搜索票，是本案並不符合
    「對於未發覺之罪自首」之要件，自無從適用槍砲彈藥刀械
    管制條例第18條第1 項前段或刑法第62條自首減刑之規定。
    又被告主動交付前揭空氣槍之行為，固不符合自首減刑之規
    定，惟仍應作為全案量刑審酌事由，附此說明。
  ㈤爰以行為人責任為基礎，審酌被告違反立法者嚴格管制槍枝
    之立場，違法持有前揭空氣槍，依照法律規定固應課予刑罰
    ；惟衡酌被告主動交付前揭空氣槍與員警，始終積極配合偵
    查及審判作為，態度甚佳，且被告持有前揭空氣槍之目的，
    係為實現憲法保障之原住民狩獵文化，無任何證據足認被告
    將前揭空氣槍使用於或預備從事不法侵害行為，且所持有之
    前揭空氣槍僅有1 枝，不具規模，而依前揭空氣槍之槍枝規
    格、動力模式、射擊機制，足見前揭空氣槍對社會安全之危
    害性甚低，暨考量被告自陳之智識程度、家庭經濟狀況（本
    院卷三第42頁）等一切情狀，檢察官、辯護人、被告之量刑
    意見，於本案經適用前揭減刑事由後之刑度範圍內，量處如
    主文所示之刑，並就罰金部分諭知易服勞役之折算標準。
  ㈥又被告前因不能安全駕駛之公共危險案件，經法院於106 年
    12月22日宣告有期徒刑2 月，於107 年3 月29日易科罰金執
    行完畢，因此不符合刑法第74條第1 項「未曾因故意犯罪受
    有期徒刑以上刑之宣告者」、「有期徒刑執行完畢後5 年以
    內未曾因故意犯罪受有期徒刑以上刑之宣告者」之規定，本
    案依法不得宣告緩刑，附此說明。
三、扣案前揭空氣槍1 支，係未經許可不得持有之違禁物，應依
    刑法第38條第1 項規定宣告沒收。
據上論斷，應依刑事訴訟法第299條第1項前段，槍砲彈藥刀械管
制條例第8 條第4 項、第6 項，刑法第11條、第59條、第42條第
3 項前段、第59條、第38條第1 項，判決如主文。
本案經檢察官吳明嫺提起公訴，檢察官林欣怡到庭執行職務。
中    華    民    國   110    年    10    月    13    日
                  刑事第四庭  審判長法  官  涂偉俊
                                    法  官  陳韋如
                                    法  官  張家豪
以上正本證明與原本無異。
如不服本判決應於收受判決後20日內向本院提出上訴書狀，並應
敘述具體理由。其未敘述上訴理由者，應於上訴期間屆滿後20日
內向本院補提理由書(均須按他造當事人之人數附繕本)「切勿逕
送上級法院」。
                                    書記官  蔡宗豪
中    華    民    國   110    年    10    月    13    日
附錄本案論罪法條：
槍砲彈藥刀械管制條例第8條
未經許可，製造、販賣或運輸制式或非制式鋼筆槍、瓦斯槍、麻
醉槍、獵槍、空氣槍或第四條第一項第一款所定其他可發射金屬
或子彈具有殺傷力之各式槍砲者，處無期徒刑或五年以上有期徒
刑，併科新臺幣一千萬元以下罰金。
未經許可，轉讓、出租或出借前項所列槍砲者，處五年以上有期
徒刑，併科新臺幣一千萬元以下罰金。
意圖供自己或他人犯罪之用，而犯前二項之罪者，處無期徒刑或
七年以上有期徒刑，併科新臺幣一千萬元以下罰金。
未經許可，持有、寄藏或意圖販賣而陳列第一項所列槍砲者，處
三年以上十年以下有期徒刑，併科新臺幣七百萬元以下罰金。
第一項至第三項之未遂犯罰之。
犯第一項、第二項或第四項有關空氣槍之罪，其情節輕微者，得
減輕其刑。